【裁判字號】    94,易,511
【裁判日期】    950928
【裁判案由】    背信
【裁判全文】
臺灣士林地方法院刑事判決               94年度易字第511號
公  訴  人  臺灣士林地方法院檢察署檢察官
被      告  甲○○
選任辯護人  賴鎮局律師
上列被告因背信，經檢察官提起公訴（93年度偵續字第101 號）
，本院判決如下：
    主  文
甲○○無罪。
    理  由
壹、公訴意旨：
一、甲○○於民國89年7 月26日起至91年3 月6 日止，擔任設於
    台北市松山區○○○路65號6 樓之鳳山世界貿易中心股份有
    限公司（以下簡稱鳳貿公司）董事長，負責處理位於高雄縣
    大寮鄉「大寮工商綜合區開發案」（以下簡稱大寮開發案）
    相關事宜，為鳳貿公司處理事務。
二、甲○○明知鳳貿公司因大寮開發案所提依法送經高雄縣政府
    審核通過之「環境影響說明書」內，已載明開工期間係採挖
    填平衡方式處理剩餘土方，該開發案無剩餘土或砂石可賣。
    竟基於意圖為自己不法之利益，未事先取得全體出資股東同
    意，違背應積極維護鳳貿公司推行大寮開發案之任務，於89
    年10月19日，在鳳貿公司內，將大寮開發案內砂石開採權利
    以新台幣（下同）100 萬元之代價，廉價出售予金順滿國際
    企業有限公司（以下簡稱金順滿公司）。甲○○將取得之現
    金100 萬元交予鳳貿公司之副總經理乙○○充作公司費用。
    嗣90年5 月5 日，金順滿公司之實際負責人林宏隆在鳳貿公
    司內，將鳳貿公司之上開採砂石權利轉讓予李泓利（原名李
    長利），並約定鳳貿公司應在90年6 月完成手續讓李泓利進
    場施工，李泓利則於簽約當日當場交付現金400 萬元予林宏
    隆轉交甲○○（含開採權利及預計挖取砂石之對價），然甲
    ○○未將上開款項存入鳳貿公司帳戶內，並巧立特支費、出
    差費等名目而花用殆盡。嗣因甲○○無法依約令李泓利如期
    進場施作開挖，亦未能返還400 萬元預付款項，竟透過林宏
    隆介紹，覓得賴秀琴出資400 萬元受讓李泓利原享有上揭權
    利。甲○○為安撫李泓利未能取得上揭開發案之砂石開採權
    利，竟以鳳貿公司之名義，允諾於大寮開發案動工後，將無
    償支付李泓利370 萬元，使鳳貿公司因此對賴秀琴負有進場
    開挖砂石之義務與對李泓利負有370 萬元之債務，而違背其
    對鳳貿公司所負之任務，致生損害於鳳貿公司。
三、因認被告涉犯刑法第342條第1項背信罪嫌。
貳、本院的判斷：
一、檢察官認被告涉犯罪嫌，所引用的證據為：
    1 告訴代理人丙○○之指述。
    2 鳳貿公司副總經理乙○○之證述。
    3 鳳貿公司股東許詩鐸、王宇清之證述
    4 金順滿公司負責人林宏隆之證述。
    5 證人李泓利、賴秀琴、古源良、陳彥銍之證述。
    6 協議書影本、高雄縣政府89年12月28日八九府環一字第Ｗ
      Ｂ００5319號函文、被告入金明細表影本、現金簿影本、
      近期付款明細表影本、電費收據、水費收據、文件印製收
      據影本、電信費用、管理費收據影本、支付租金匯款單影
      本、證人李泓利出具之收據影本、被告出具之收據影本、
      契約書影本、授權書影本等。
二、本院認為基於下列理由，應判決被告無罪：
１、訊據被告對於在上開期間擔任鳳貿公司董事長。89年10月19
    日，將大寮開發案砂石開採權以100 萬元授權金順滿公司，
    90年5 月5 日，金順滿公司介紹李泓利購買砂石，李泓利交
    付400 萬元，其中金順滿公司取得200 萬元，鳳貿公司取得
    200 萬元。嗣林宏隆介紹賴秀琴出資400 萬元受讓李泓利權
    利，將賴秀琴交付的400 萬元返還李泓利，並承諾補償李泓
    利以每立方米10元計算計370 萬元等事實，固坦白承認，惟
    堅決否認有背信犯行。辯稱：
    1 在擔任董事長時，開發案已完成，說明書內容更改多次，
      公司內部討論，關於零棄土是不可能的，應先把廢土移走
      ，再回填，如此房屋建造才不會有問題，這是大家共同的
      決定，大家共同有意自開發案的砂石取得若干資金，以解
      決公司的困境。
    2 設計是沒有土方，但乙○○與建築師研究，應該會產生廢
      土。89年間，乙○○提議出售砂石以濟燃眉，董事同意，
      即開始進行，被告在全部董事同意情況下，簽訂出售採砂
      合約。
    3 鳳貿公司原與金順滿公司簽約，取得100 萬元權利金。因
      開發許可未下來，金順滿就找李泓利，由李泓利給付金順
      滿400 萬元，金順滿扣除先前給付鳳貿的100 萬元及介紹
      費用100 萬元，給鳳貿200 萬元。因公司帳戶被查封，所
      以由我保管，若要支出，由古源良向我拿錢，除古源良提
      出的入金明細表上金錢外，我還有交其他錢，都是作為公
      司運作費用，並未巧立名目花用。
    4 後來仍無法開工，所以才承諾以每立方公尺10元補償李泓
      利。90年8 月22日，金順滿與陳傳志找了賴秀琴處理廢土
      ，又與賴秀琴簽約，取得的400 萬元就是交給李泓利。
    5 告訴人丙○○接任鳳貿公司董事長後，仍在公開招攬砂石
      的買賣。
２、經查：
    1 背信罪的成立，以處理他人事務之人，有圖自己或第三人
      得不法利益，或圖加損害於本人之意思，而故為違背其任
      務之行為為要件。如非故意為違背任務之行為，並不負背
      信罪責，亦不能僅以客觀上發生損害本人利益之事實，遽
      以推定有圖利自己或第三人或損害本人利益之意思。
    2 就被告代表鳳貿公司授權開挖大寮開發案砂石部分：
      A 由時間上來看，被告在89年7 月26日擔任鳳貿公司董事
        長，89年10月19日將砂石開採授權予金順滿公司，而鳳
        貿公司係89年12月13日函將「大寮開發案環境影響說明
        書定稿版本」送請高雄縣政府備查，高雄縣政府於89年
        12月28日函覆鳳貿公司備查在案，有高雄縣政府89年12
        月28日89府環一字第WB005319號函影本附於偵卷可憑。
        參之告訴代表人丙○○於94年1 月3 日偵查中具結證稱
        「公司的提案，本來是有廢土，被高雄縣政府環保局打
        回票，認會環境污染，開了四次會，最後是以沒有載出
        去廢土的版本定案才通過」等語，而鳳貿公司在丙○○
        擔任董事長後亦公開招攬砂石買賣，且關於土方之開挖
        達50萬立方米，較之被告擔任董事長時期簽訂的37萬立
        方米為多（見本院卷附被告於94年11月30日提出鳳貿公
        司於92年1 月19日擬訂之大寮工商綜合開發案土方開挖
        配合要件資料）等情，以及證人乙○○到院證述「砂石
        出售，有定案．．砂石是一定要賣」等語。足見89年當
        時，鳳貿公司是為了形式上符合高雄縣政府環保局對於
        環境影響要求的標準，而提出施工計畫為挖填平衡原則
        之說明書，鳳貿公司本身並沒有依該原則實施之本意。
        是行政法令上能否出售砂石，與被告是否成立背信罪實
        無必然關係，先予指明。
      B 就第二時間來看，鳳貿公司係透過金順滿公司介紹以每
        立方米90元價格出售砂石予第三人李泓利，並於90年5
        月5 日訂約，此有91年度偵字第11195 號偵查卷第216
        至219 頁所附之契約書、授權書可憑。而鳳貿公司股東
        之一王宇清於90年4 月5 日時，即曾書信予被告表示「
        未能、無職能解決砂石事，仍仗鼎力解決」等語（見被
        告於94年11月30日提出之被證三書信影本），鳳貿公司
        另一位股東即證人乙○○於95年7 月25日本院審理時亦
        證述「開發案的砂石出售，有定案，．．賣砂石的事，
        公司大家都知道．．他們在談，有3 、4 個人在談．．
        每2 、3 天來辦公室談，我有聽到」等語，參以證人古
        源良於92年2 月18日偵查中檢察事務官詢問時即供稱「
        甲○○的入金明細表，都是乙○○提供資料給我，我就
        照著記．．89年10月20日、89年10月27日是甲○○交給
        乙○○100 萬元，乙○○再交給我」等語，以及鳳貿公
        司股東徐向賢、王宇清、許詩鐸、王結城等人先於91年
        1 月26日出具授權書，載明「茲為鳳貿開發案所有大寮
        工地砂石處理事宜授權，汪董事長全權處理，希望能保
        持可進退之原則，特此授權」；再於91年1 月29日聯名
        具簽「現公司積欠房租、管理費、代扣稅、律師顧問費
        、王金池等債務，均需火急清還，無法再行拖延，我們
        認為除在砂石案中可試行取得款項外，一無頭緒，．．
        委請汪董事長洽商原砂石案權利人賴秀琴小姐設法追加
        若干款項，以應急需」等語（見91年度偵字第11195 號
        偵卷第81頁、第82頁），甚至被告在91年3 月6 日離開
        鳳貿公司後，股東之一王宇清仍於91年3 月13日以鳳貿
        公司代表人身分，函予被告表示「台端於董事長任內，
        與執行副總徐向賢代表公司賴秀琴所簽訂之大寮工商綜
        合區基地之砂石開採合約，包括本案之開工時間糾紛賠
        償部分（李長利先生每立方米新台幣10元，總計370 萬
        元），本公司保證該合約之存續性，並善盡其義務，本
        人代表公司全體董事暨股東確認於右」等語，有告訴人
        於91年7 月22日提出之函文影本附於同上偵卷第30頁可
        佐。益證被告代表鳳貿公司將大寮開發案的砂石出售乙
        節，乃鳳貿公司多數股東同意下所為，則被告主觀上，
        難認有何為自己或第三人不法利益或損害本人利益之意
        圖甚明。
      C 至於證人王宇清偵查中稱「是91年3 月甲○○要找我簽
        文件時，才知道賣砂石的事」，證人乙○○於本院證述
        「後來其他股東沒有同意賣砂石的事」，其甚至於偵查
        中先陳稱「稱同意書是後來補簽」，本院結證時又改稱
        「同意書不是我簽的」等語，以及王宇清、王結城、許
        詩鐸在告訴人91年7 月22日具狀對被告提出刑事背信告
        訴後之91年8 月12日始寄發存證信函予被告，表示撤銷
        91年1 月間出具之授權書等情，應係事後迴避自己責任
        的說法，以其等均屬具豐富社會經歷之人，豈可能任意
        簽名出具授權書，此部分不足為不利被告之認定。
    3 就被告代表鳳貿公司向李泓利收取400 萬元開挖砂石定金
      部分：
      A 90年5 月5 日被告代表鳳貿公司收取之400萬元定金，
        其中200 萬元交付金順滿公司作為退還先前鳳貿公司收
        取的100 萬元及鳳貿公司補助金順滿公司的作業費用，
        此有91年度偵字第11195 號偵查卷第207 頁所附之收據
        可參。依被告提出之90年3 月16日台灣台北地方法院90
        年度促字第8968號債務人為鳳貿公司、古源良、乙○○
        、許詩鐸支付命令裁定、90年4 月11日台灣台北地方法
        院對各銀行之扣押命令（債務人為鳳貿公司、王宇清、
        乙○○），參以證人古源良於92年2 月18日偵查中檢察
        事務官詢問時稱「當時公司帳戶有被查封，我聽說錢不
        能再存在銀行，否則會被凍結」等語，被告抗辯90年5
        月間收取的200 萬元，為此由其保管而未存入鳳貿銀行
        帳戶，衡情符合一般人在財務狀況困難，遭債權人循法
        律途徑強制執行方式求償時，多不會將所有之現金存入
        銀行帳戶，以避免該款項遭查扣之作法，不能因此認定
        被告有何為自己不法所有或不法利益之意圖。
      B 證人古源良於92年2 月18日偵查中檢察事務官詢問時稱
        「汪董事長入金明細表，都是乙○○提供資料給我，我
        就照著記．．89年10月20日、89年10月27日是甲○○交
        給乙○○100 萬元，乙○○再交給我．．入金明細表上
        都是甲○○付的，是否正確我不知道，都是乙○○跟我
        說的，每一筆錢有憑據，應都是甲○○付的」等語。參
        之被告提出其經手收入支出之暫記帳明細表，89年10月
        至91年3 月鳳貿公司帳面上收入500 萬元（實際收入應
        係300 萬元，即金順滿於89年10月交付的100 萬元及李
        泓利於90年5 月間交付的200 萬元），然該期間被告支
        出的金額為638 萬5446元（此部分應再扣除給付金順滿
        的200 萬元，故為438 萬5446元。故被告溢支的金額為
        138 萬5446元，縱然扣除該明細表中被告所稱支領之89
        年7 月至91年3 月應領取之特支費及出差費計110 萬5
        千元（即83萬5 千加27萬），被告溢支的金額尚有28萬
        446 元，此外復有相關的收據以及古源良製作的汪董事
        長入金明細表可憑，無法認定被告有因巧立特支費、出
        差費名目而花用公司款項之情形。
    4 就被告代表鳳貿公司與賴秀琴訂約取得的400 萬元及承諾
      補償李泓利每立方米10元計370 萬元部分：
      A 據證人林宏隆即金順滿公司實際負責人於93年7 月14日
        於偵查中證述「．．與李長利簽約後，鳳貿公司無法如
        期開工，應還錢給李長利，但鳳貿公司沒錢，我就找賴
        秀琴借400 萬元給李長利」等語；證人賴秀琴於91年9
        月20日警詢時亦供述「我付的定金400 萬元，據我所知
        甲○○有交公司處理」等語；證人李泓利即李長利於92
        年12月22日檢察事務官詢問時供稱「90年5 月5 日與鳳
        貿公司、金順滿公司在鳳貿公司簽約，要購買整地的砂
        石，．．約定90年5 月25日要開工，結果沒開工，本應
        在3 日內還款，但沒有還，後來陳傳志來找我說，公司
        財務困難，希望給公司時間籌款，所以以1 立方米10元
        補償，一直到90年8 月21日才還400萬元」等語。
      B 此外有鳳貿公司與賴秀琴90年8 月22日簽訂之協議書、
        金順滿公司收到200 萬元出具之收據、李長利於90 年8
        月21日出具收到400 萬元之收據（見91年度偵字第1119
        5 卷第20、207 、143 頁）附卷為憑。足見被告將自賴
        秀琴處取得的400 萬元，給付李泓利作為鳳貿公司因未
        能如期開工應返還前已收取之400 萬元，純屬民事上契
        約的履行，不應認為有為自己或第三人不法利益或損害
        本人利益的意圖，或是侵吞入己的行為。
      C 至於被告代表鳳貿公司承諾以每立方米10元補償李泓利
        的損失，總數37萬立方米，依工程進度計算（見附於91
        年度偵字第11195 號卷第179 頁之承諾書），如前所述
        ，鳳貿公司既未能如期開工令李泓利進場開挖，收受之
        400 萬元定金又無法如期依約返還，則承諾補償損失，
        乃商場上常見的處理方式，依民事法令契約責任相關規
        定亦屬當然，自不應以此鳳貿公司客觀經濟上不利益之
        結果，遽以推定被告有圖利自己或第三人或損害本人利
        益之意思。
參、犯罪事實應依證據認定之，無證據不得認定犯罪事實，刑事
    訴訟法第154 條第2 項定有明文。目前我國在以實現刑罰權
    為目的之刑事訴訟中，舉證責任原則上由作為國家機關之檢
    察官承擔。在刑事訴訟中，基於「被告受到有罪判決前被推
    定無罪」、「有疑時為被告利益」之判斷原則，當事實存在
    與否不能證明時，檢察官要受到不利的判斷。亦即檢察官所
    負的舉證責任，必須使法院達到有罪的確信，才會對被告作
    出有罪判決，倘若法院未達到有罪的確信，即應對被告作出
    無罪之判決。綜上所述，本件檢察官所舉出之證據不足以證
    明被告有背信的故意，自應諭知被告無罪。
肆、適用法律依據：
    刑事訴訟法第301條第1項。
中    華    民    國    95    年     9    月    28    日
                  刑事第五庭審判長法  官  朱光仁
                                  法  官  江翠萍
                                  法  官  蘇嫊娟
以上正本證明與原本無異。
如不服本判決，應於判決送達後10日內，向本院提出上訴狀。
                                  書記官  陳慧玲
中    華    民    國    95    年    10    月    2     日


司法院資訊處製作；財團法人民間司法改革基金會備份。
